臺灣新北地方法院民事判決
111年度勞訴字第23號
原      告  李瑞山  

訴訟代理人  張慶林律師
被      告  安泰商業銀行股份有限公司

法定代理人  丁予康  
訴訟代理人  張家銘  
上列當事人間債務人異議之訴等事件，經本院於民國111年3月10
日言詞辯論終結，判決如下：
    主      文
原告之訴駁回。
訴訟費用由原告負擔。　　
    事實及理由
壹、程序事項：
    按訴狀送達後，原告不得將原訴變更或追加他訴。但請求基
    礎事實同一者，不在此限，此參諸民事訴訟法第255條第l項
    第2款之規定自明。查，本件原告起訴時，訴之聲明原為：
    「先位聲明：一、確認臺灣土地銀行（下稱土地銀行）華江
    分行，帳號000000000000帳戶（下稱系爭帳戶）為勞工退休
    專戶。二、臺灣新北地方法院民事執行處109年度司執字第8
    7187號所為之執行程序（下稱系爭強制執行事件）應予撤銷
    。備位聲明：一、確認臺灣土地銀行華江分行，帳號000000
    000000帳戶新臺幣（下同）50萬元範圍內為勞工退休金。二
    、臺灣新北地方法院民事執行處109年度司執字第87187號所
    為之執行程序應予撤銷。」等語（見臺灣臺北地方法院110
    年度訴字2342號卷，下稱臺北地院卷第9頁）。嗣於民國111
    年1月6日以民事訴之追加狀，更正聲明為：「先位聲明：一
    、確認被告對於原告在1,076,647元之債權關係不存在。二
    、臺灣新北地方法院民事執行處109年度司執字第87187號所
    為之執行程序應予撤銷。備位聲明：一、確認原告臺灣土地
    銀行華江分行，帳號000000000000帳戶為勞工退休專戶。二
    、確認原告臺灣土地銀行華江分行，帳號000000000000帳戶
    50萬元範圍內為勞工退休金。三、臺灣新北地方法院民事執
    行處109年度司執字第87187號所為之執行程序應予撤銷。」
    等語（見本院勞簡字卷第39至41頁）。經核原告所為訴之變
    更，揆之前開規定，核無不合，均應予准許。
貳、實體事項：
一、原告主張：
  ㈠查，訴外人李秋華為原告李瑞山之配偶，83年訴外人李秋華
    為購買坐落於門牌號新北市○○區○○路○段00巷0號6樓之不動
    產，向被告安泰銀行申辦自用住宅貸款及消費性放款，312
    萬餘元（下稱系爭債務），原告李瑞山應被告安泰銀行要求
    作為系爭債務之連帶保證人，合先敘明。
  ㈡先位聲明部分：
　  ⒈爾因訴外人李秋華無法償還系爭債務，被告分別於88、89
      年間向本院聲請支付命令、強制執行，90年7月25日受償2
      18萬0493元後，於90年12月4日取得本件債權憑證。然查
      ，100年11月9日銀行法第12條之1修法，明訂銀行辦理自
      用住宅及消費性放款，不得要求借款人提供「連帶保證人
      」，亦即銀行辦理自用住宅放款及消費性放款（例如：購
      屋貸款、房屋修繕貸款或汽車贷款等），不論是否有足額
      擔保，均不得使用連帶保證人制度。
　  ⒉被告要求李瑞山作為李秋華自用住宅放款及消費性放款之
      連帶保證人，簽屬連帶保證人契約，應屬違反法律強制或
      禁止規定之無效法律行為，則被告與原告李瑞山間之系爭
      債權債務關係應不存在，是屬執行名義成立後，妨礙債權
      人請求之事由發生。
  ㈢備位聲明部分：
　　被告持本件執行名義聲請強制執行，經本院民事執行處於系
    爭強制執行事件，扣押系爭帳戶。但原告於106年6月21日向
    勞動部勞工保險局(下稱勞保局)辦理勞工保險退保，經勞保
    局於106年7月6日核付舊制一次請領之退休金1,203,267元，
    並匯入系爭帳戶。嗣原告於106年7月11日將其中20萬元轉入
    定存、其中30萬元用以購買臺灣人壽保險賺取利息，於108
    年12月25日將前開保險契約解約，並於109年2月7日將該30
    萬元轉入定存，復於109年7月27日將上開兩筆到期定存存入
    系爭帳戶，是上開兩筆定存金應為勞工退休金剩餘款。是系
    爭帳戶等同勞工保險條例第29條第2項規定之請領老年給付
    專戶或勞動基準法第58條第3項規定之請領勞工退休金專戶
    ，自不得強制執行。退步言之，系爭帳戶內之50萬元，為原
    告勞工退休金之剩餘款，亦不得強制執行。
　㈣爰依強制執行法第14條第1項、銀行法第12條之1第1項、民法
    第71條、勞工保險條例第29條及勞動基準法第58條第3項規
    定，提起本訴，並聲明，如前開程序事項中變更後之聲明。
二、被告則以：本案前經被告強制執行原告之存款，原告提出異
    議，分別經本院以109年度司執字第87187號、109年度執事
    聲字第75號裁定，裁定內容皆准許被告收取原告之部分存款
    ，惟原告對上開裁定提出抗告，經臺灣高等法院以110年度
    抗字第599號裁定駁回，該裁定認系爭帳戶非勞工退休金專
    戶，系爭帳戶內之50萬元亦非原告勞工退休金。又被告取得
    系爭債權時，尚未有銀行法第12條之1規定之修正，本件亦
    無溯及既往之適用等語資為抗辯。並聲明：原告之訴駁回。
三、按「確認法律關係之訴，非原告有即受確認判決之法律上利
    益者，不得提起之」，民事訴訟法第247條第1項前段定有明
    文。次按所謂即受確認判決之法律上利益，係指法律關係之
    存否不明確，原告主觀上認其在法律上之地位有不安之狀態
    存在，且此種不安之狀態，能以確認判決將之除去者而言，
    若縱經法院判決確認，亦不能除去其不安之狀態者，即難認
    有受確認判決之法律上利益（最高法院52年台上字第1240號
    判決意旨參照）。經查，原告主張系爭債權不存在、系爭帳
    戶為勞工退休金專戶、系爭帳戶內之50萬元為勞工退休金，
    此均為被告所否認。則原告私法上之地位顯有受侵害之危險
    ，而此種危險得藉由確認判決加以排除，揆諸前開說明，堪
    認原告提起本件確認訴訟，具有確認利益，合先敘明。
四、經查，訴外人李秋華為原告李瑞山之配偶，於83年間向被告
    申辦自用住宅貸款之系爭債務，原告李瑞山則為系爭債務之
    連帶保證人，嗣因貸款未能按期清償，被告分別於88年間向
    本院聲請支付命令，經本院核發88年度促字第50254號支付
    命令及確定證明書（下稱系爭支付命令），再經被告於89年
    間聲請強制執行，於90年7月25日受償218萬0493元後，於90
    年12月4日取得本件債權憑證。被告再執本件債權憑證，聲
    請強制執行，並經本院民事執行處以109年度司執字第87187
    號強制執行程序執行中，司法事務官於109年7月15日以新北
    院賢109司執志字第87187號扣押存款執行命令，禁止原告於
    上開範圍內收取對第三人土地銀行華江分行之存款債權或為
    其他處分，土地銀行華江分行亦不得對異議人清償，嗣土地
    銀行華江分行陳報原告存款債權共544,078元，其中500,000
    元屬定期存款。因原告於109年7月31日聲明異議，司法事務
    官以原裁定認原告所提系爭帳戶存摺影本有多筆跨行轉帳存
    入，顯見該帳戶非勞工退休金專戶，無勞工退休金條例第29
    條不得作為扣押或強制執行之標的之限制，另系爭帳戶自10
    8年7月11日至109年7月13日止，僅有定存利息及孝親費跨行
    匯入共計107,155元，每月平均8,930元，不足新北市生活所
    必需，應酌留予原告44,078元後，其餘50萬元，原告既得轉
    入定存，自非用以支付一般日常生活支出，故撤銷系爭執行
    命令扣押存款逾50萬元部分，並駁回異議人其餘聲明異議。
    再經原告提起異議，經本院以109年度執事聲第75號裁定異
    議駁回，並經原告提起抗告，再經臺灣高等法院以110年度
    抗字第599號裁定抗告駁回確定等情，除為兩造不爭執，並
    有勞動部勞工保險局已領老年給付證明、系爭帳戶存摺、勞
    工退休金個人專戶明細資料附卷可參（見臺灣臺北地方法院
    110年度訴字第2342號卷第23至37頁），並經本院依職權調
    閱上開強制執行、聲明異議卷宗核閱無訛，自堪信為真實。
五、本院之判斷：
（一）先位聲明部分：
　　　原告主張系爭支付命令之連帶保證債權部分，違反銀行法
      第12條之1規定，依民法第71條規定無效等語，惟查；
　　　⒈按銀行辦理自用住宅放款及消費性放款，不得要求借款
        人提供連帶保證人。銀行辦理自用住宅放款及消費性放
        款，已取得前條所定之足額擔保時，不得要求借款人提
        供保證人。銀行辦理授信徵取保證人時，除前項規定外
        ，應以一定金額為限。未來求償時，應先就借款人進行
        求償，其求償不足部分，如保證人有數人者，應先就各
        該保證人平均求償之。但為取得執行名義或保全程序者
        ，不在此限，銀行法第12條之1第1項固定有明文。惟銀
        行法係於89年11月1日增訂第12條之1，嗣於100年11月9
        日增訂第12條之1第1項，原條文第1項移列第2項並修正
        為現行條文；原條文第2項移列第3項；原條文第3項移
        列第4項，並修正為現行條文。銀行法復未規定上開12
        條之1可溯及既往適用。
　　　⒉本件系爭支付命令連帶保證債權，乃因訴外人李秋華為
        原告李瑞山之配偶，於83年間向被告申辦自用住宅貸款
        之系爭債務，原告李瑞山則為系爭債務之連帶保證人等
        情，為兩造所不爭，兩造間之連帶保證契約係成立於銀
        行法第12條之1增訂前，依法律不溯及原則，自難認兩
        造間連帶保證契約因違反銀行法第12條之1第1項規定而
        無效。
　　　⒊再者，銀行法第12條之1第3項但書規定銀行為取得其辦
        理自用住宅放款及消費性放款債權之執行名義或保全程
        序者，不受該項前段應先就借款人進行求償之限制，債
        務人不得以之為妨礙或消滅債權人請求事由拒絕給付。
        則所謂先就借款人進行求償，乃係銀行對其辦理自用住
        宅放款及消費性放款借款人之連帶保證人強制執行時應
        遵守之程序，如有不當，則係強制執行法第12條第1項
        聲明異議之範疇。準此，原告主張系爭支付命令連帶保
        證債權因違反銀行法第12條之1規定，而不得對其主張
        及行使權利云云，洵無可採。
　　　⒋據上，原告主張系爭支付命令連帶保證債權因違反銀行
        法第12條之1規定，依民法第71條規定無效，並請求確
        認被告對於原告在1,076,647元之債權關係不存在；系
        爭強制執行程序應予撤銷云云，並無理由。
（二）備位聲明部分：　　
　　　原告主張系爭帳戶為勞工退休金專戶，系爭帳戶內之50萬
      元為勞工退休金，不得扣押、強制執行等語，經查：
　　　⒈按勞工之退休金及請領勞工退休金之權利，不得讓與、
        扣押、抵銷或供擔保。勞工依本條例規定請領月退休金
        者，得檢具勞保局出具之證明文件，於金融機構開立專
        戶，專供存入退休金之用。前項專戶內之存款，不得作
        為抵銷、扣押、供擔保或強制執行之標的，此觀勞退條
        例第29條規定即明。其104 年7 月1 日修正時立法理由
        揭櫫：「我國勞工退休金及請領勞工退休金之權利，於
        原條文中規定，不得讓與、扣押、抵銷或供擔保，然勞
        工可將退休金匯入勞工指定之戶頭，此戶頭中之存款，
        將無法受到不得讓與或扣押等法律之保障，亦可能成為
        強制執行之標的。爰此，為提升我國勞工退休生活之保
        障，爰增訂第2 項及第3 項，規定勞工依本條例規定請
        領月退休金者，得檢具勞保局出具之證明文件，於金融
        機構開立專戶，專供存入月退休金之用。專戶內之存款
        不得作為抵銷、扣押、供擔保或強制執行之標的」；10
        8 年5 月15日修正時之立法理由則謂：「一次請領之退
        休金，若被抵銷、扣押、供擔保或強制執行，對勞工退
        休生活影響甚鉅，實有保護之必要。考量禁止扣押專戶
        之立法保障應及於所有請領退休金之勞工，而非僅限於
        請領月退休金。爰將一次請領之退休金者，亦納入不得
        作為抵銷、扣押、供擔保或強制執行之標的。」」，是
        自前揭立法理由可知，立法者明認勞退條例第29條第1 
        項所規範勞工退休金及請領勞工退休金之權利，倘經勞
        工實際請領後指定匯入其帳戶，將無法再享有不得讓與
        或扣押等法律保障，始特別制定「專戶」之制度，勞工
        須將已請領之退休金存入於金融機構開立之專戶後，該
        等退休金始不得作為抵銷、扣押、供擔保或強制執行之
        標的。另按保險人、受益人或支出殯葬費之人領取各種
        保險給付之權利，不得讓與、抵銷、扣押或供擔保。被
        保險人或受益人依本條例規定請領年金給付者，得檢具
        保險人出具之證明文件，於金融機構開立專戶，專供存
        入年金給付之用。前項專戶內之存款，不得作為抵銷、
        扣押、供擔保或強制執行之標的，勞保條例第29條第1 
        項至第3 項亦有規定。上開條文於103 年1 月8 日修正
        時，其立法理由為：「一、原條文僅就請領之權利，禁
        止作為扣押、讓與或供擔保之標的；致實務上仍出現請
        領權利人之各項年金給付，遭金融行庫扣押或行使抵銷
        權之情況。二、為避免上述情況發生，以致損害其權利
        而與本條例之立法目的相違背，爰增列第二及第三項，
        明定依本條例請領之年金給付，得檢具保險人出具之證
        明文件，於金融機構開立專戶，報保險人核可後，專供
        存入給付之用，不得作為其他用途，且不得存入非屬本
        條例所定給付以外之其他款項；專戶內之存款亦不得作
        為抵銷、扣押、供擔保或強制執行之標的，以保障弱勢
        勞工或遺屬之基本經濟安全。」，亦應與上開勞退條例
        第29條之立法意旨為相同解釋，並有最高法院91年度台
        抗字第235號裁定意旨、臺灣高等法院暨所屬法院93年
        度法律座談會民事執行類提案第37號會議結論意旨可資
        參照。
　　　⒉查依原告提出系爭帳戶存摺封面及內頁，固有於106年7
        月6日、同年月24日各匯入勞保老年給付1,203,267元、
        勞工退休金61,771元之紀錄，有系爭帳戶存摺封面及內
        頁附卷可參（見臺灣臺北地方法院110年度訴字第2342
        號卷第25至32頁）。另經本院依職權函詢勞動部勞工保
        險局（下稱勞保局）該筆款項之相關事項，經該局以11
        0年8月31日保普老字第11010141740號函復略以：「查
        李瑞山於106年6月22日申請勞工保險老年一次給付，本
        局於106年7月3日核付1,230,346元，依規定扣減其當時
        尚未償還之勞工紓困貸款本息27,079元，實付1,203,26
        7元，本局於106年7月6日匯入其土地銀行帳戶，該帳戶
        並非依勞工保險條例第29條第2項規定開立之專戶。」
        等語，有上開函文付卷可憑（見本院勞簡專調字卷第33
        頁）。足徵原告申請並經勞保局核付者，乃勞工保險老
        年一次給付，非向雇主請求支付之退休金，自無勞退條
        例第29條規定之適用；且縱改依勞工保險條例為審查，
        原告請領者既係老年一次給付，而非年金給付，即與勞
        保條例第29條第2 項所定專供存入「年金給付」專戶之
        情形不同，亦難認得以適用勞工保險條例第29條第2 項
        、第3項之規定，則原告請領前揭老年一次給付後，既
        將之存入非屬退休金專戶或年金專戶之系爭帳戶，即屬
        一般存款債權，被告以之為強制執行之標的而聲請扣押
        ，並不違反勞退條例第29條或勞保條例第29條之強制或
        禁止規定。
　　　⒊又原告雖主張系爭帳戶雖非退休金帳戶，但其內之50萬
        元確屬退休金之性質，仍不得扣押云云。惟按債務人之
        財產，為債權之總擔保，如債務人不清償債務時，除法
        律有特別規定外，均得為強制執行之標的。是債務人之
        總財產中，具有金錢價值者，不問其為動產、不動產或
        其他財產權均得為執行之標的，而除基於保障債務人之
        最低生活或因財產權之性質而法律有特別明定，不許作
        為執行之對象者外，均得為強制執行之標的。而勞工保
        險與退休金均屬廣義社會保險之一環，立法之目的無非
        藉由此一強制保險制度，由被保險人與國家或雇主之一
        定比率保費分擔之支出，而於勞工退休時得享有保險或
        退休金之給付，用以保障勞工生活，促進社會安全。是
        除卻被保險人之身分、保費之負擔與保險給付之內容等
        外，其本質與普通自費保險無異，初無意將勞工因保險
        給付所得之財產，排除於正常經濟活動與債權擔保功能
        之外，否則其私經濟活動之對象，有感於已領取之保險
        給付猶不可為債權之擔保，勢將削弱被保險人之正常經
        濟活動，使被保險人未蒙其利，先受其害，究非立法本
        意（臺灣高等法院90年度勞上更(一) 字第7 號判決意
        旨同此見解）；況勞退條例第29條及勞工保險條例第29
        條增訂退休金或年金保險專戶之立法意旨，業經本院詳
        論如前，且應認立法者係著眼於勞工生活及交易安全間
        之平衡，而使用設立專戶之立法模式，將不得為強制執
        行標的之範圍明確限定，自不得再恣意擴張，而將未經
        設定為專戶，甚至不屬法條明文規範「年金給付」以外
        之老年一次給付，亦認為係不得作為抵銷、扣押、供擔
        保或強制執行之標的，以免過度妨害交易安全，並削弱
        勞工之正常經濟生活，一併敘明。
　　　⒋據此，系爭帳戶內之存款應非勞退條例或勞工保險條例
        所定不得扣押之標的，被告對之聲請強制執行應屬有據
        ，從而，原告主張：確認系爭帳戶為勞工退休專戶；確
        認系爭帳戶50萬元範圍內為勞工退休金；系爭強制執行
        程序應予撤銷云云，要屬無據。
六、綜上所述，原告依強制執行法第14條第1項、銀行法第12條
    之1、民法第71條、勞工保險條例第29條及勞動基準法第58
    條第3項規定，請求如前開程序事項中變更後之聲明，為無
    理由，應予駁回。
七、本件事證已臻明確，兩造其餘攻擊、防禦方法及所提之證據
    ，經本院審酌後認對判決結果不生影響，爰不一一論述，附
    此敘明。
八、結論：本件原告之訴為無理由，依民事訴訟法第78條，判決
    如主文。
中    華    民    國   111    年     3    月    31    日
                    勞動法庭    法  官  許珮育
以上正本係照原本作成。
如對本判決上訴，須於判決送達後20日內向本院提出上訴狀。如
委任律師提起上訴者，應一併繳納上訴審裁判費。
中    華    民    國   111    年     3    月    31    日
                                書記官  陳又甄